【裁判字號】    95,訴,97
【裁判日期】    950821
【裁判案由】    分割共有物
【裁判全文】
臺灣屏東地方法院民事判決                95年度訴字第97號
原      告  甲○○
訴訟代理人  陳彥勝律師
被      告  丙○○
                        樓
訴訟代理人  丁○○
被      告  乙○
上列當事人間請求分割共有物事件，本院於民國95年8 月7 日言
詞辯論終結，判決如下：
    主  文
兩造共有坐落屏東縣恆春鎮○○段三○九地號，面積一六二五七
平方公尺，如附圖所示編號Ａ部分面積五四一九平方公尺，分歸
原告甲○○取得；編號Ｂ部分面積二七一○平方公尺，分歸被告
丙○○取得；編號Ｃ部分面積八二一八平方公尺，分歸被告乙○
取得。
訴訟費用由被告丙○○負擔五十四分之九，被告乙○負擔五十四
分之二十七，餘由原告負擔。
    事實及理由
一、原告起訴主張：坐落屏東縣恆春鎮○○段309 地號土地（下
    稱系爭土地）為兩造共有，原告應有部分為54分之18；被告
    丙○○應有部分為6 分之1 ；被告乙○應有部分為2 分之1
    ，系爭土地並無使用目的不能分割情事，兩造亦無不能分割
    之約定，且兩造經屏東縣恆春鎮調解委員會調解亦無法達成
    分割之協議，爰提起本訴，請求准予依如附圖所示測得面積
    判決分割等語，並於本院聲明：如主文第1 項所示。
二、被告丙○○、乙○則以：願依照現況使用情形，按各自使用
    位置辦理分割等語置辯。
三、按各共有人得隨時請求分割共有物，但因物之使用目的不能
    分割或契約定有不分割之期限者，不在此限，民法第823 條
    第1 項定有明文。查系爭土地為兩造所共有，地目為旱，使
    用分區為國家公園區，原告之應有部分為54分之18，被告丙
    ○○之應有部分為6 分之1 ，被告乙○之應有部分為2 分之
    1 ，前開土地並無不能分割或約定不為分割情事，惟經多次
    協商，均未能達成分割協議等情，有原告提出之土地登記謄
    本、地籍圖謄本、調解不成立證明書各1 份（本院卷第5 至
    9 頁）附卷可稽，則系爭土地並無不能分割之情形，亦無不
    為分割之約定，惟兩造無法達成分割之協議，是以本件自應
    准予裁判分割。
四、次按分割之方法不能協議決定者，法院得因任何共有人之聲
    請，命為原物分配於各共有人，民法第824 條第2 項亦定有
    明文。而共有人因共有物分割之方法不能協議決定，而提起
    請求分割共有物之訴，應由法院依民法第824 條命為適當之
    分配，不受任何共有人主張之拘束。查本院為定分割方法，
    乃定期履勘現場並囑託屏東恆春地政事務所至現場實施勘測
    ，勘驗結果為系爭土地目前由兩造共同使用，系爭土地南側
    臨4 之1 號道路，土地之東側目前由原告使用，種植枆柿及
    香水椰子，原告使用位置左側由被告陳建佑使用，種植決明
    子綠肥、土地西側則由被告乙○使用，有4 之1 號道路之岔
    路可通往其使用位置，目前種植香蕉、花生，其使用位置之
    左下角由其建有1 棟鐵皮工寮，供堆放農具，兩造使用範圍
    植有數木以示區隔之事實，有勘驗筆錄及附圖（見本院卷第
    39、41頁）在卷可稽。本院審酌系爭土地之地形、各共有人
    使用位置、目前種植之農作物類型及對外交通等情，認原告
    主張以系爭土地與毗鄰地同段308 地號土地間之地籍線為基
    準，向左平移，依兩造使用位置，按兩造應有部分分割劃足
    換算後之實際面積分割如附圖所示之位置面積，尚稱妥適，
    應以附圖所示分割方法分割。
五、被告雖辯稱請求依照現況分割，附圖所示位置並非現況等語
    。惟查系爭土地目前被告所種植農作為香蕉、花生及綠肥作
    物，為短期生長作物，原告種植枆柿及香水椰子屬高經濟價
    值且多年生之樹種，依原告主張分割方法，縱使兩造目前使
    用位置略有位移，於被告之使用現況上，大致不會有所更動
    ，對被告所生影響亦不大，若以被告主張方式分割，將造成
    兩造分割後取得之面積與兩造各按應有部分所換算之面積不
    符，參以其所主張分割方式，亦無特別需要保護之利益及目
    的，且依被告主張之分割方法兩造另須互相找補，相較於原
    告主張之分割方法，原告主張之分割方法比較公平，被告主
    張之分割方法，尚不足採。
六、次按一宗土地分割為數宗土地，該分割後數宗土地面積之總
    和，須與原土地面積相符。如有差數，經將圖紙伸縮成數除
    去後，其增減在下列公式計算值以下者，應按各地號土地面
    積比例配賦，土地測量實施規則第243 條前段定有明文。經
    查，本件系爭土地之土地登記謄本上登記面積為16,257平方
    公尺，與地籍圖之面積15,937平方公尺略有差距，依屏東縣
    恆春地政事務所測量後之複丈成果圖所載，該差距因非上開
    條文第3 款公式之規定值內，該地政事務所無從依職權更正
    ，惟系爭土地登記面積既與實際面積不符，本院仍應依系爭
    土地登記面積分割按比例配賦，併予敘明。
七、綜上所述，原告請求分割本件共有土地，應依如附圖所示之
    方法分割。又因共有物分割、經界或其他性質上類似之事件
    涉訟，由敗訴當事人負擔訴訟費用顯失公平者，法院得酌量
    情形，命勝訴之當事人負擔其一部，民事訴訟法第80條之1
    定有明文。本件固為原告勝訴之判決，惟於分割共有物之訴
    訟中，兩造各自主張之分割方法，僅供法院參考，法院依民
    法第824 條命為適當之分配，乃斟酌何種分割方法較能增進
    共有物之經濟效益，並兼顧兩造利益以為決定，不受任何共
    有人主張之拘束，亦不因何造起訴而有不同，縱法院認原告
    請求分割共有物為有理由，依法決定方法分割，被告應訴並
    提出不同主張，促使法院就如何為適法分割形成積極心證，
    均為其等按當時之訴訟程度為伸張或防衛權利所必要，如僅
    因法院准許原告分割共有物之請求或採納其分割方案，即命
    被告負擔全部訴訟費用，顯失公允，是以本院斟酌兩造均可
    因本件分割共有物而獲得相同之利益，故應由兩造共有人按
    原應有部分比例負擔訴訟費用，方不致失衡，爰宣示本件訴
    訟費用之負擔如主文第2 項所示。
據上論結，本件原告之訴為有理由，依民事訴訟法第80條之1 、
第85條第1 項但書，判決如主文。
中    華    民    國    95    年    8     月    21    日
                  民事第一庭    審判長法  官  羅心芳
                                      法  官  林雅莉
                                      法  官  邱玉汝
正本係照原本作成。
如不服本判決，應於收受送達後20日內向本院提出上訴書狀，其
未表明上訴理由者，應於提出上訴後20日內向本院補提理由書狀
（均須按他造當事人之人數附繕本）。
中    華    民    國    95    年    8     月    22    日
                                      書記官  魏慧夷


司法院資訊處製作；財團法人民間司法改革基金會備份。
